ACORDAO-COMPLETO-2361721

ACÓRDÃO 6596/2019 ATA 26/2019 - PRIMEIRA CÂMARA

VISTOS, relatados e discutidos estes autos em que se aprecia recurso de reconsideração interposto por José Garcia de Freitas em face do Acórdão 4564/2018-TCU-Primeira Câmara, por meio do qual o Tribunal julgou suas contas irregulares e aplicou-lhe multa;
		ACORDAM os Ministros do Tribunal de Contas da União, reunidos em Sessão da Primeira Câmara, diante das razões expostas pelo Relator, em:
		9.1. com fundamento no arts. 32, inciso I, e 33, da Lei 8.443/1992, conhecer e negar provimento ao presente recurso de reconsideração;
		9.2. dar ciência deste acórdão ao recorrente e à Procuradoria da República em Mato Grosso do Sul.

Recurso de reconsideração interposto por José Garcia de Freitas em face do Acórdão 4.564/2018-TCU-Primeira Câmara, por meio do qual o Tribunal julgou suas contas irregulares e aplicou-lhe multa.

Primeira Câmara

Município de Paranaíba - MS.

3. Recorrente: José Garcia de Freitas (XXX.517.941-XX).

13.1. Ministros presentes: Benjamin Zymler (na Presidência), Bruno Dantas (Relator) e Vital do Rêgo.
13.2. Ministro-Substituto presente: Weder de Oliveira.

BRUNO DANTAS

Ministro Walton Alencar Rodrigues.

Por registrar as principais ocorrências havidas no andamento do processo até o momento, resumindo os fundamentos das peças acostadas aos autos, adoto como relatório, com os ajustes necessários, a instrução da secretaria responsável pela análise da demanda (peça 60) , que contou com a anuência do corpo diretivo da unidade (peças 61 e 62) :
"INTRODUÇÃO
1. Na oportunidade, examina-se o recurso de reconsideração (peça 43) , interposto por José Garcia de Freitas, prefeito do Município de Paranaíba/MS no período 2009-2012, contra o Acórdão 4.564/2018, prolatado pela 1ª Câmara do TCU, Rel. Min. Walton Alencar Rodrigues, in Ata 15 (peça 32) , vazado nos seguintes termos naquilo que interessa:
'ACORDAM os Ministros do Tribunal de Contas da União, reunidos em Sessão da 1ª Câmara, ante as razões expostas pelo Relator, em:
9.1. com fundamento nos artigos 1º, inciso I, 16, inciso III, alínea 'c', da Lei 8.443/1992 c/c os artigos 19 e 23, inciso III, da mesma Lei, e com artigos 1º, inciso I, 209, inciso III, 210 e 214, inciso III, do Regimento Interno, julgar irregulares as contas de José Garcia de Freitas, e condená-lo ao pagamento das quantias a seguir especificadas, com a fixação do prazo de quinze dias, a contar da notificação, para comprovar, perante o Tribunal (art. 214, inciso III, alínea 'a', do Regimento Interno) , o recolhimento da dívida ao Tesouro Nacional, atualizada monetariamente e acrescida dos juros de mora, calculados a partir das datas discriminadas, até a data do efetivo recolhimento, na forma prevista na legislação em vigor abatendo-se, na oportunidade, os valores já ressarcidos.
	VALOR ORIGINAL (R$) 
	DATA DA OCORRÊNCIA
	NATUREZA

	198.557,13
	11/6/2010
	Débito

	321.949,68 
	14/12/2010
	Débito

	25.438,34
	15/8/2011
	Crédito

	636,88 
	13/12/2011
	Crédito

	85,26
	19/11/2013
	Crédito

9.2. aplicar a José Garcia de Freitas a multa prevista no art. 57 da Lei 8.443/1992 c/c o art. 267 do Regimento Interno, no valor de R$ 400.000,00 (quatrocentos mil reais) , com a fixação do prazo de quinze dias, a contar da notificação, para comprovar, perante o Tribunal (art. 214, inciso III, alínea 'a', do Regimento Interno) , o recolhimento da dívida ao Tesouro Nacional, atualizadas monetariamente desde a data deste acórdão até a do efetivo recolhimento, se paga após o vencimento, na forma da legislação em vigor;
9.3. autorizar, desde logo, nos termos do art. 28, inciso II, da Lei 8.443/1992, a cobrança judicial das dívidas caso não atendida a notificação;
9.4. encaminhar cópia desta deliberação ao Procurador-Chefe da Procuradoria da República em Mato Grosso do Sul, nos termos do § 3º do art. 16 da Lei 8.443/1992 c/c o § 7º do art. 209 do Regimento Interno do TCU, para adoção das medidas que entender cabíveis, destacando que o inteiro teor da deliberação pode ser consultado no endereço www.tcu.gov.br/acordaos.'
HISTÓRICO
2. Cuidam os autos de tomada de contas especial instaurada em desfavor de José Garcia de Freitas, Prefeito do Município de Paranaíba/MS, no período 2009-2012, em razão de irregularidades verificadas na aplicação dos recursos repassados mediante o Termo de Adesão ao Programa Nacional de Inclusão de Jovens, assinado em 28/10/2009, entre aquela municipalidade e a Secretaria de Políticas Públicas e Emprego do Ministério do Trabalho e Emprego (SPPE/MTE) , visando à qualificação de 500 jovens, para inserir no mínimo 30% destes no mercado de trabalho.
2.1. O ajuste vigeu entre 2/12/2009 e 20/6/2011, conforme última prorrogação realizada pelo MTE (peça 2, p. 119-120) , ensejando a transferência de R$ 715.443,75 por parte do Governo Federal e contou com contrapartida de R$ 79.493,75 por parte do Município, para promover cursos nas áreas de vestuário, beleza e estética, pequenos reparos e metal-mecânica, além da qualificação social abrangendo inclusão digital, valores humanos, ética e cidadania, educação ambiental, noções de direitos trabalhistas, entre outros.
2.2. A instauração da TCE decorreu da impugnação de despesas, motivada pela insuficiência de informações para a adequada comprovação dos recursos públicos repassados ao Município de Paranaíba/MS. O relatório do tomador de contas (peça 5, p. 35-61) teve como base as análises registradas na Nota Técnica CGCC/SPPE 663/2014.
2.3. Concluída a análise da defesa apresentada pelo recorrente, o TCU, via acórdão recorrido, julgou suas contas irregulares, imputou-lhe débito, bem como aplicou multa proporcional ao dano quantificado.
2.4. Irresignado com o resultado que lhe foi desfavorável, interpôs recurso de reconsideração (peça 43) , examinado adiante.
EXAME DE ADMISSIBILIDADE
3. Reiteram-se os exames preliminares de admissibilidade (peças 45 e 46) , ratificados à peça 48 pelo Exmo. Ministro Bruno Dantas, que concluiu pelo conhecimento do recurso de reconsideração interposto por Celso Lopes Cardoso contra o Acórdão 4564/2018-TCU-Primeira Câmara, suspendendo os efeitos dos subitens 9.1, 9.2 e 9.3, eis que preenchidos os requisitos processuais aplicáveis à espécie recursal.
EXAME DE MÉRITO
4. Delimitação
4.1. Constitui objeto do presente recurso reconhecer se (peça 43, p. 6-9) :
a) as fotografias e o relatório emitido pela Fundação Biótica referentes à execução do Programa são meios de prova suficientes para atestar o cumprimento do objeto avençado;
b) as diárias pagas a Tatiana Rodrigues Vieira de Freitas podem ser justificadas com o recibo de R$ 209,40, assinado em 20/09/2010;
c) as passagens aéreas foram utilizadas para treinamento junto ao MTE; e
d) a realização de formatura no valor de R$ 4.998,00 e aquisição de 63 pacotes de balões, no valor de R$ 252,00, pode ser incluído no item Feiras, Fóruns e Encontros Técnicos.
Fotografias e o relatório final da fundação contratada
5. Segundo alega o recorrente, o Relatório Final do Programa Projovem Trabalhador, emitido pela Fundação Biótica, com todas as informações referentes à execução do Programa bem como fotografias têm o condão de atender às exigências contidas na Portaria MET 991/2008, comprovando a total regularidade na aplicação dos recursos federais oriundos do Termo de Adesão repassados para o Município de Paranaíba para a execução do Programa. O recorrente requer afastamento do débito e da multa aplicados pela decisão recorrida bem como o julgamento pela regularidade de suas contas (peça 43, p. 6-9) .
Análise
5.1. A parcela do débito com maior materialidade diz respeito aos pagamentos à Fundação Biótica, cuja glosa ocorreu em função do caráter genérico da descrição contida nas notas fiscais, o que inviabilizaria a confirmação da aplicação efetiva dos recursos na implementação das ações e impediria a aferição de eventuais sobras. A descrição dos serviços prestados é a seguinte:
' Nota Fiscal 3: prestação de serviço referente à divulgação do projeto, inscrição, seleção e cadastramento dos jovens participantes, referente a 20% do valor do Contrato 199/2010 (peça 3, p. 98) ;
 Nota Fiscal 4: prestação de serviço referente a 30% da carga horária cumprida, referente a 20% do valor do Contrato 199/2010 (peça 3, p. 100) ;
 Nota Fiscal 6: prestação de serviços referente ao cumprimento de 50% da carga horária, referente a 20% do valor do Contrato 199/2010 (peça 3, p. 102) ;
 Nota Fiscal 8: prestação de serviços referente ao cumprimento de 70% da carga horária, referente a 20% do valor do Contrato 199/2010 (peça 3, p. 104) ;
 Nota Fiscal 16: prestação de serviços referente ao cumprimento de 100% da carga horária, referente a 20% do valor do Contrato 199/2010 (peça 3, p. 106) .'
5.2. Repise-se que a condenação contra qual ora se insurge o recorrente fundou-se na ausência de nexo de causalidade entre algumas das despesas realizadas e os recursos transferidos para atender o objeto do ajuste.
5.3. Por oportuno, convém reproduzir o disposto no art. 10, inciso XV, da Portaria MTE 991/2008, que estabelece os critérios e as normas de transferência automática de recursos financeiros a Estados, a Municípios e ao Distrito Federal, relativos ao Projovem Trabalhador - Juventude Cidadã:
XV - atestar as notas fiscais/faturas somente após a comprovação da efetiva prestação de serviços ou entrega de bens/produtos contratados, desde que as notas fiscais/faturas contenham a identificação precisa dos serviços executados ou bens/produtos entregues, datas e locais de execução dos serviços ou entrega de bens/produtos, e, no caso dos serviços prestados na execução dos cursos de qualificação, deverá acompanhar as notas fiscais/faturas documento que explicite por curso contratado e realizado:
a) ações de qualificação realizadas;
b) quantidade de vagas contratadas, oferecidas, ocupadas e de objeto de evasão, informando-se o percentual de evasão;
c) carga horária efetiva;
d) número de jovens, com seus respectivos nomes, CPF, RG e percentual de freqüência;
e) apresentação de listas assinadas pelos jovens comprovando o recebimento de vale-transporte, lanche, camisetas e kit estudantil e dos certificados de conclusão dos cursos. (Redação da alínea dada pela Portaria MTE Nº 1228 DE 08/08/2013) . (destaques e grifos acrescidos) 
5.4. Além das normas específicas do MTE, exigindo a identificação precisa dos serviços efetivamente executados (peça 33, p. 3) , a jurisprudência do TCU sobre a matéria não considera mera formalidade, como pretende fazer crer o recorrente, a obrigatoriedade de se demonstrar o nexo causal entre os recursos geridos pelo responsável e os documentos de despesas referentes à execução, tais como notas de empenho, ordens bancárias, cheques, recibos ou notas fiscais e extratos bancários, a confirmar o custeio, com recursos da União, dos bens produzidos e dos serviços realizados no ajuste. Tal dever decorre expressamente do regime de prestação de contas previsto no art. 70, parágrafo único, da Constituição Federal (v. g. Acórdão 7200/2018-TCU-Segunda Câmara, Relator Ministro-substituto Marcos Bemquerer; 3875/2018 - 1ª Câmara, Relator Ministro Vital do Rêgo; 9544/2017 - 2ª Câmara, Relator Ministro Augusto Nardes; 6098/2017 - 1ª Câmara, Relator Ministro Benjamin Zymler) .
5.5. Ademais, também é consabido que declarações e fotografias não têm pleno valor probatório, sobretudo quando desacompanhadas de documentos capazes de estabelecer o nexo causal entre os recursos recebidos da União e as despesas incorridas na execução do objeto do convênio (v. g. Acórdão 7200/2018-TCU-Segunda Câmara, Relator Ministro-substituto Marcos Bemquerer; 9953/2016 - 2ª Câmara, Relator Ministro-substituto André de Carvalho; 2986/2016 - 2ª Câmara, Relatora Ministra Ana Arraes) .
5.6. Sendo assim, dado seu conteúdo genérico, as Notas Fiscais apresentadas ou mesmo as fotografias juntadas não foram capazes de sustentar o nexo de causalidade exigido entre as despesas realizadas e os recursos transferidos, o qual afastaria a responsabilidade do recorrente pelo débito imputado. Não merecem, pois, prosperar suas razões.
Supostas diárias pagas a Tatiana Rodrigues Vieira de Freitas
6. Aduz o recorrente, que o valor de R$ 209,40, de 20/09/2010, pago à Tatiana R.V. Freitas, refere-se a diárias para que participasse de reuniões no período de 20/07/2010 a 22/07/2010, para melhor acompanhar as atividades a serem desenvolvidas no Plano de Implementação, o qual foi devidamente assinado em 20/10/2009, devendo ser, por essa razão, acatado como despesa válida (peça 43, p. 7) .
Análise
6.1. Como já analisado anteriormente na instrução à peça 26, p. 8, os documentos apresentados como comprovação das despesas realizadas por Tatiana Rodrigues Vieira de Freitas no valor de R$ 209,40referem-se às datas de 5/4/2010, 5/8/2010, 20/7/2010 e 1/4/2010 (peça 25, anexo II, p. 247, 248, 250, e 252 e itens não digitalizáveis) . Neste momento recursal, o recorrente também não apresenta o recibo referido em seu recurso, datado em 20/9/2010, nem os demais documentos necessários a comprovar a legalidade da concessão da passagem, como cartão de embarque e ata da reunião.
6.2. Por fim, se diziam respeito às reuniões no período de 20/07/2010 a 22/07/2010, como afirmado pelo recorrente, os documentos apresentados só poderiam possuir direta correspondência com essas datas, razão porque tais provas não podem ser aceitas, também não merecendo provimento o recurso nesse ponto.
Passagens aéreas
7. O recorrente defende que as passagens aéreas foram empregadas pelo gestor para participar de treinamento junto ao MTE e que à época não se exigia a comprovação de sua utilização por meio da apresentação dos cartões de embarque (peça 43, p. 7-8) .
Análise
7.1. Ora, tal dever de prestar contas da boa e regular aplicação dos recursos públicos transferidos exsurge do parágrafo único do art. 70, da Lei Maior, sendo imprescindível que se evidencie a correção dessa atuação por meios de prova válidos.
7.2. Registre-se que o recorrente não traz novidade alguma que já não tenha sido analisada anteriormente, reapresentando argumentos colacionados aos autos em sede de alegações de defesa, exaustivamente rebatidos pela unidade técnica de origem (peça 26) bem como pela decisão recorrida (peças 33 e 34) . Corrobora-se, portanto, o entendimento contido no Voto condutor do acórdão recorrido, à peça 33, p. 6, acerca de passagens aéreas.
7.3. Destaque-se que, nos documentos por ele juntados, consta a fatura do pagamento de passagens áreas no trecho São José do Rio Preto/Brasília/São José do Rio Preto, em nome de Maria Seraceni e Jane Freitas, no valor de R$ 3.483,20 (peça 25, Anexo II, p. 2) , mas não há qualquer comprovação da utilização dessas passagens, a exemplo de cartões de embarque ou documento equivalente por elas utilizados, não merecendo prosperar suas razões recursais.
Formaturas e balões de festa
8. O recorrente sustenta que as feiras, fóruns e encontros técnicos especificados no item eventos, é meramente exemplificativo, podendo abranger quaisquer eventos realizados dentro do Programa, devendo as despesas com a realização de formatura no valor de R$ 4.998,00 e aquisição de 63 pacotes de balões, no valor de R$ 252,00, serem acatadas como válidas nesse item (peça 43, p. 8) .
Análise
8.1. No plano de implementação a que faz referência o recorrente há a previsão de despesas com 'eventos', que foram especificados como 'Feiras, Fóruns, Encontros Técnicos' (peça 2, p. 68) . Contudo, não se vislumbra como uma festa de formatura pode ser encaixada em qualquer um desses itens específicos, não merecendo reforma o acórdão também quanto a essa glosa de despesa.
8.3. Da mesma forma, não havia previsão de aquisição de 63 pacotes de balões no plano de implementação do programa. Corrobora-se o entendimento contido no Voto condutor do acórdão recorrido à peça 33, p. 6, devendo ser mantida a glosa no valor de R$ 252,00.
PROPOSTA DE ENCAMINHAMENTO
9. Ante o exposto, submete-se à consideração superior a presente análise do recurso de reconsideração interposto por José Garcia de Freitas, contra o Acórdão 4564/2018-TCU-Primeira Câmara do TCU, propondo-se, com fundamento nos arts. 32, inc. I, e 33, da Lei 8.443, de 1992:
I - conhecer do recurso e, no mérito, negar-lhe provimento;
II - dar ciência da deliberação que vier a ser proferida ao recorrente, ao MTE, à Procuradoria da República no Estado do Mato Grosso do Sul e aos demais interessados."
2.	O representante do Ministério Público junto ao TCU, endossando a proposta da unidade instrutora, assim se manifestou (peça 63) :
"Trata-se de recurso de reconsideração interposto por José Garcia de Freitas contra o Acórdão 4564/2018-TCU-Primeira Câmara, que julgou irregulares as contas do responsável, condenando-o ao ressarcimento de débito e aplicando-lhe multa.
2. Esta tomada de contas especial (TCE) foi instaurada pelo Ministério do Trabalho e Emprego (MTE) , em razão de irregularidades na prestação de contas de recursos repassados ao Município de Paranaíba/MS por meio de Termo de Adesão ao Projovem Trabalhador - Juventude Cidadã, para qualificação de 500 jovens e inserção de 150 deles no mercado de trabalho.
3. A Serur examinou os argumentos e documentos contidos na peça 43 e propõe, em uníssono, negar provimento ao recurso, posicionamento com o qual manifesto-me de acordo.
4. Em sede recursal, o responsável limitou-se a repetir parte dos argumentos já analisados por ocasião da apreciação destes autos, sem inovar na apresentação de elementos capazes de permitir o estabelecimento de nexo de causalidade entre os recursos repassados e as despesas glosadas.
5. A parcela do débito com materialidade mais expressiva referiu-se às cinco parcelas pagas à Fundação Biótica, glosada em função do caráter genérico da descrição contida nas notas fiscais, que inviabilizaria a confirmação da aplicação efetiva dos recursos na implementação das ações e impediria a aferição de eventuais sobras. Ademais, examinando a documentação apresentada pelo ex-prefeito para demonstrar os gastos custeados pela Fundação Biótica com os valores recebidos, percebe-se a ocorrência de divergências em relação ao previsto no termo de adesão.
6. Como o ex-prefeito não logrou-êxito em preencher a lacuna existente na comprovação adequada dos gastos efetuados, bem como a desconstituir a irregularidade atinente à inobservância ao pactuado, remanesce a necessidade de devolução dos valores impugnados, devendo permanecer incólume a decisão recorrida.
7. Diante do exposto, este membro do Ministério Público de Contas manifesta-se de acordo com a proposta de negar provimento ao recurso."
É o relatório.

Patrícia Feitosa de Oliveira (OAB: 19.417/MS) e outros, representando José Garcia de Freitas.

Procurador Sergio Ricardo Costa Caribé.

TOMADA DE CONTAS ESPECIAL. MINISTÉRIO DO TRABALHO E EMPREGO. PROGRAMA PROJOVEM TRABALHADOR. INSUFICIÊNCIA DE INFORMAÇÕES PARA A ADEQUADA COMPROVAÇÃO DOS RECURSOS PÚBLICOS REPASSADOS. ARGUMENTOS DE DEFESA PARCIALMENTE ACOLHIDOS. CONTAS IRREGULARES. DÉBITO. MULTA. RECURSO DE RECONSIDERAÇÃO. CONHECIMENTO. ARGUMENTOS INSUFICIENTES PARA A REFORMA DO JULGADO. NÃO PROVIMENTO.

TOMADA DE CONTAS ESPECIAL (TCE)

Secretaria de Recursos (Serur); Secretaria de Controle Externo de Tomada de Contas Especial (SecexTCE).

Trata-se de tomada de contas especial instaurada pelo extinto Ministério do Trabalho e Emprego (MTE) em desfavor de José Garcia de Freitas, ex-prefeito municipal de Paranaíba/MS, em razão de irregularidades verificadas na aplicação dos recursos repassados mediante o Termo de Adesão ao Programa Nacional de Inclusão de Jovens, assinado em 28/10/2009, entre a municipalidade e a Secretaria de Políticas Públicas e Emprego do Ministério do Trabalho e Emprego (SPPE/MTE) , visando à qualificação de 500 jovens, para inserir no mínimo 30% destes no mercado de trabalho.
A instauração da TCE decorreu da impugnação de despesas, motivada pela insuficiência de informações para a adequada comprovação dos recursos públicos repassados ao município, tendo em vista que o relatório do tomador de contas (peça 5, p. 35-61) acolheu as análises registradas na Nota Técnica CGCC/SPPE 663/2014 (peça 4, p. 104-111) .
A referida nota técnica conclui pela não aprovação das contas do ajuste, considerando que as informações não seriam suficientes para a correta comprovação dos recursos públicos recebidos, visto que somente por meio da existência da regular documentação bancária e contábil seria possível afirmar que o objeto apresentado pelo gestor foi efetivamente realizado com os recursos do concedente e não por meio de outras fontes de recursos.
No âmbito deste Tribunal, foi promovida a citação do ex-prefeito no montante histórico de R$ 699.067,89. A parcela do débito com maior materialidade diz respeito a pagamentos à Fundação Biótica, empresa contratada pelo município para a execução dos serviços de qualificação, objeto da avença, cuja glosa ocorreu em função do caráter genérico da descrição contida nas notas fiscais, o que inviabilizaria a confirmação da aplicação efetiva dos recursos na implementação das ações e impediria a aferição de eventuais sobras.
Por meio do Acórdão 4564/2018-TCU-Primeira Câmara, as alegações de defesa do recorrente foram rejeitadas parcialmente, acolhendo-se justificativas quanto a algumas parcelas glosadas originalmente pelo concedente, resultando no julgamento de suas contas como irregulares, com a imputação de débito no montante histórico de R$ 639.845,37 (descontados, como crédito, o montante de R$ 26.160,48) , e aplicando-lhe a multa do art. 57 da Lei 8.443/1992, no valor de R$ 400.000,00. 
Irresignado, José Garcia de Freitas interpôs o presente recurso de reconsideração, trazendo, em síntese, as seguintes teses (peça 43) :
o Relatório Final do Programa Projovem Trabalhador, emitido pela Fundação Biótica, com todas as informações referentes à execução do Programa, bem como as respectivas fotografias, atenderia às exigências contidas na Portaria MTE 991/2008 e comprovaria a regularidade da aplicação dos recursos objeto do ajuste;
as notas fiscais, mesmo com discriminação não detalhada, indicariam, conjuntamente com os demais documentos, a regular aplicação dos recursos transferidos, o alcance dos objetivos e metas de qualificação e inserção de jovens no mercado de trabalho, evidências essas que demonstrariam o nexo de causalidade entre os recursos federais e as despesas realizadas;
a glosa referente ao recibo no valor R$ 209,00, de 20/9/2010, pago à Tatiana R.V. Freitas, a qual não se referiria à data questionada, estaria equivocada, pois o Plano de Implementação foi devidamente assinado em 20/10/2009, referindo-se a diárias pagas para que ela participasse de reuniões no período de 20/7/2010 a 22/7/2010, para melhor acompanhar as atividades a serem desenvolvidas;
as despesas em relação a passagens aéreas, as quais foram glosadas, seriam regulares, tendo em vista que o gestor da avença, bem como outros responsáveis, teriam participado de treinamentos e aperfeiçoamentos das ações implementadas, ponderando que os documentos ora exigidos não foram apresentados quando da prestação de contas, uma vez que não havia previsão para tanto, como, por exemplo, a juntada dos cartões de embarque;
a interpretação da unidade técnica de que as despesas com a realização de formatura no valor de R$ 4.998,00 e aquisição de 63 pacotes de balões, no valor de R$ 252,00, as quais foram glosadas por não constar no Plano de Implementação, tendo em vista que a previsão de "evento" está especificada como "Feiras, Fóruns, Encontros Técnicos", não incluindo formatura, estaria equivocada, uma vez que, esses termos seriam meramente exemplificativos, podendo abranger quaisquer eventos realizados dentro do Programa. Ademais, não haveria outros eventos, tampouco a despesa teria ultrapassado o valor previsto no Plano de Implementação;
não caberia a multa a ele aplicada, tendo em vista que o objeto do ajuste fora cumprido regularmente.
Por fim, o recorrente requer, em suma, o provimento do recurso para desconstituir o Acórdão 4564/2018-TCU-Primeira Câmara; decidir pela regularidade do ajuste, isentando-o do débito e da multa; e da suspensão em medida de urgência de comunicação do julgamento aos interessados, em especial à Procuradoria da República de Mato Grosso do Sul.
A Secretaria de Recursos (Serur) analisou e refutou as alegações recursais, considerando que os argumentos e documentos apresentados não teriam o condão de alterar a convicção pela falta do nexo de causalidade entre as despesas realizadas e os valores transferidos (peças 60-62) . 
Ao final, a Serur propõe o conhecimento do recurso de reconsideração para, no mérito, negar-lhe provimento.
O representante do Ministério Público junto a este Tribunal endossa o encaminhamento da unidade especializada tendo em vista que "o ex-prefeito não logrou êxito em preencher a lacuna existente na comprovação adequada dos gastos efetuados, bem como a desconstituir a irregularidade atinente à inobservância ao pactuado, remanesce a necessidade de devolução dos valores impugnados, devendo permanecer incólume a decisão recorrida" (peça 63) 
Inicialmente, ratifico o despacho exarado no sentido de que o presente recurso deve ser conhecido, por preencher os requisitos de admissibilidade previstos no art. 33 da Lei 8.443/1992.
Quanto ao mérito, concordo com a análise empreendida pela Serur, a qual foi acolhida pelo representante do Parquet, ambos transcritos no relatório precedente, razão pela qual incorporo seus fundamentos às minhas razões de decidir, sem prejuízo das seguintes considerações.
II
O cerne da discussão destes autos cinge-se à não comprovação, por meio de documentos hábeis, das despesas referentes ao plano de implementação, as quais foram identificadas e listadas nas Tabelas B e C constantes do Relatório de TCE 37/2015 (peça 5, p. 35-65) , que analisou o ajuste e suas despesas.
Nesse sentido, o recorrente foi condenado pelo fato de a prestação de contas apresentada ter vindo desacompanhada de documentos essenciais para sua análise. Quando o gestor não envia a documentação completa, resta prejudicada a demonstração da correta aplicação dos recursos. Nessas hipóteses, o responsável assume o risco pela não aprovação do ajuste, como foi o presente caso. 
Os documentos contábeis e fiscais não apresentados seriam essenciais para caracterizar o nexo de causalidade entre os valores transferidos e as despesas realizadas. Em convênios e instrumentos congêneres, não basta que o objeto seja executado, cumprindo seus objetivos e metas físicas. É necessário que o responsável também demonstre o nexo causal entre os recursos por eles geridos e os documentos de despesas referentes à execução, ou seja, que o objeto tenha sido, de fato, realizado com a utilização dos valores repassados em função do ajuste pactuado. Só assim comprovar-se-á a boa e regular aplicação dos recursos federais transferidos.
Em suma, o que se exige é que a execução integral da avença seja custeada com os recursos do ajuste e que reste demonstrado exatamente como e quais despesas foram realizadas, bem como suas correlações com a fonte de origem dos recursos do ajuste.  
Como se vê, o que se discute nestes autos é a execução financeira e não a realização física das ações de qualificação, as quais podem ou não ter sido realizadas, total ou parcialmente, com valores de diversas fontes ou, ainda, com quantias inferiores àquelas transferidas pela União. Daí exsurge a relevância e imprescindibilidade da documentação necessária à comprovação da execução financeira.
Em sede recursal, tendo em vista que já foram expostos os fundamentos para a condenação, é imprescindível que o recorrente aponte erro in judicando com elementos de prova ainda mais robustos que comprovem, de forma mais efetiva, os gastos efetuados.  
O recorrente junta como prova para a configuração do nexo causal entre os recursos repassados e as despesas realizadas o relatório da Fundação Biótica (peça 43, p. 13-46) , conjuntamente com as notas fiscais e fotografias, os quais demonstrariam a consecução do objeto. 
Não há como acolher tais argumentos, conforme a análise realizada pela Serur, a qual assevera que o recorrente não trouxe novos documentos e que os elementos probantes não foram suficientes para descaracterizar a ausência de nexo de causalidade ora discutido.
Primeiro, o mencionado Relatório apenas dá um apanhado sobre a execução do programa Projovem Trabalhador pactuado, descrevendo, entre outros, seu público alvo, objetivos, carga horária, cursos, metodologias, atividades extracurriculares realizadas, divulgação na imprensa, resultados e conclusões. Não há, portanto, discriminação quanto aos custos apropriados em cada um dos serviços efetivamente prestados. 
Segundo, no que concerne às notas fiscais emitidas pela Fundação Biótica, elas também não discriminaram ou vieram acompanhadas de outros documentos que identificassem precisamente os serviços efetivamente executados, o que afronta o disposto no art. 10, inciso XV, da Portaria MTE 991/2008, a qual estabelece os critérios e normas de transferência de recursos relativos ao Projovem Trabalhador. Pelo contrário, as notas fiscais apresentam descrição genérica e preço global.
Terceiro, as fotografias apresentadas, mesmo que possam indicar a realização de itens do objeto, não revelam o correto emprego e a origem dos recursos transferidos, e apenas comprovariam, em tese, a execução física do objeto.
Enfim, registro, por oportuno, em consonância com os julgados desta Corte, a exemplo do Acórdão 933/2013-TCU-Plenário trazido pelo relator a quo em seu voto e com a parte inicial desta análise, que a ausência de apresentação robusta de provas que comprovem o nexo de causalidade no que concerne aos recursos transferidos e as despesas realizadas, por meio de documentos fiscais e contábeis hábeis, não é mera impropriedade ou possa ser acolhida como falha formal, mas, sim, se reveste de gravidade suficiente para impor a condenação pela irregularidade das contas, imputação de débito e aplicação de multa proporcional, como ocorreu neste processo.
III
No mesmo sentido, não há como acolher as justificativas referentes aos demais itens impugnados pelo recorrente, uma vez que não foram juntados novos elementos aos já apreciados pelo relator a quo. 
A despesa relativa à suposta diária paga à Tatiana R.V. Freitas não pode ser aceita, tendo em vista que os recibos apresentados pelo recorrente não se referem à data questionada (20/9/2010) .
No que se refere às despesas glosadas com passagens aéreas, não pode prosperar o argumento de que não se exigia a apresentação de documentos a exemplo dos cartões de embarque à época da prestação de contas. Ora, para toda despesa realizada deve haver o correspondente documento que a ateste ou a comprove. No caso de deslocamentos aéreos, a forma usual de comprovar seu uso seria o cartão de embarque, estando ou não previsto no termo de adesão ou na prestação de contas. Mesmo na hipótese de não constar tal documento, caberia ao recorrente demonstrar, de outra forma, que o deslocamento ocorreu, a exemplo de ata de reunião ou evento participado, bem comorelatório de viagem.
Quanto às despesas com solenidade de formatura e compra de balões, não havia previsão para tais gastos no plano de implementação. Assim, a eventual ampliação do termo "evento" (feiras, fóruns e encontros técnicos) , constante do plano de implementação, para solenidade, não pode ser admitida como regular.
IV
Considerando, então, que não restou caracterizada a regularidade da execução financeira do ajuste, fato que impede a aprovação da prestação de contas do ajuste ora discutido, remanesce o débito no valor original do acórdão recorrido, não havendo, por conseguinte, como prosperar o pedido para desconstituir a multa aplicada ao recorrente.
Sendo assim, ante a ausência de elementos capazes de alterar o juízo anteriormente formulado, não é possível reformar o julgado, como pretende o recorrente.
Feitas essas considerações, entendo que o presente recurso deve ser conhecido e não provido, mantendo-se inalterada a deliberação recorrida e manifesto-me por que o Tribunal aprove o acórdão que submeto a este Colegiado.
TCU, Sala das Sessões Ministro Luciano Brandão Alves de Souza, em 30 de julho de 2019.
Ministro BRUNO DANTAS 
Relator